【裁判字號】    98,簡,3503
【裁判日期】    981013
【裁判案由】    違反公司法等
【裁判全文】
臺灣臺北地方法院刑事判決              98年度簡字第3503號
聲  請  人  臺灣臺北地方法院檢察署檢察官
被      告  甲○○
上列被告因違反公司法等案件，經檢察官聲請簡易判決處刑（98
年度偵字第16064號），本院判決如下：
    主  文
甲○○公司負責人，公司應收之股款，股東並未實際繳納，而以
申請文件表明收足，處有期徒刑肆月，如易科罰金，以銀元佰
元（即新臺幣玖佰元）折算壹日；減為有期徒刑貳月，如易科罰
金，以銀元佰元（即新臺幣玖佰元）。
    事  實
一、本件犯罪事實除刪除委託書三字及增加「嗣於91年1月25 日
    ，向主管機關臺北市政府申請設立登記」外，其餘犯罪事實
    及證據均引用如附件之檢察官聲請簡易判決處刑書。
二、被告甲○○行為後，刑法業於民國94年2月2日修正公布，95
    年7月1日起施行。按行為後法律有變更者，適用行為時之法
    律，但行為後之法律有利於行為人者，適用最有利於行為人
    之法律，修正後刑法第2條第1項定有明文。此條規定係規範
    行為後法律變更所生新舊法律比較適用之準據法，本身尚無
    新舊法比較之問題，於新法施行後，應一律適用新法第2條
    第1項之規定，為「從舊從輕」之比較。而本次法律變更，
    比較時應就罪刑有關之共犯、未遂犯、想像競合犯、牽連犯
    、連續犯、結合犯，以及累犯加重、自首減輕暨其他法定加
    減原因（如身分加減）與加減例等一切情形，綜其全部罪刑
    之結果而為比較（最高法院95年度第8次刑事庭會議決議參
    照）。
    經查：修正前商業會計法第71條第5款、刑法第214條，法定
    刑罰金部分，在刑法修正前，刑法分則編各罪所定罰金刑之
    貨幣單位原為銀元，其最高罰金數額，從各該法條規定，而
    最低罰金數額，則依修正前刑法第33條第5款之規定為1元以
    上（貨幣單位為銀元），且若定有罰金刑之論罪法條係於72
    年6 月25日前所制定，而該法條日後均未修正者，得依罰金
    罰鍰提高標準條例第1條前段規定，就其原定數額提高為2倍
    至10倍，其後修正者則不提高倍數，並依現行法規所定貨幣
    單位折算新臺幣條例第2 條規定，以銀元1元折算為新臺幣3
    元；於刑法修正後，因刑法第33條第5 款修正為：「罰金：
    新臺幣一千元以上，以百元計算之。」使得刑法之罰金貨幣
    單位已由銀元改為新台幣，則刑法分則編各罪所定罰金刑之
    貨幣單位，自應配合修正為新臺幣，又為使刑法分則編各罪
    所定罰金之最高數額與刑法修正前趨於一致，乃增訂刑法施
    行法第1條之1：「中華民國九十四年一月七日刑法修正施行
    後，刑法分則編所定罰金之貨幣單位為新臺幣。九十四年一
    月七日刑法修正時，刑法分則編未修正之條文定有罰金者，
    自九十四年一月七日刑法修正施行後，就其所定數額提高為
    三十倍。但七十二年六月二十六日至九十四年一月七日新增
    或修正之條文，就其所定數額提高為三倍。」從而，刑法分
    則編各罪所定罰金刑之最高數額，於刑法修正前、後並無不
    同，惟修正後刑法第33條第5 款所定罰金刑最低數額，較之
    修正前提高，自以修正前刑法第33條第5 款規定有利於被告
    。刑法第55條關於想像競合犯規定，現行刑法第55條增列但
    書「不得科以較輕罪名所定最輕本刑以下之刑」，係科刑之
    限制，為法理之明文化，非屬法律之變更，故無刑法第2條
    第1項規定之適用，自無新舊法比較及綜合比較之問題，應
    逕適用現行刑法第55條規定。又商業會計法業已於95年5 月
    24日修正，該法第71條原法定刑為：處5年以下有期徒刑、
    拘役或科或併科15萬元以下罰金；修正後則規定：處5年以
    下有期徒刑、拘役或科或併科60萬元以下罰金。比較修正前
    後規定，修正後規定，並非有利於被告，依刑法第2條第1項
    前段，本件應適用修正前商業會計法之規定。
三、按修正前公司法第7條規定，公司之設立、變更或解散之登
    記或其他處理事項，由中央主管機關或委託地方主管機關審
    核之。該條文於90年11月12日修正公佈為「公司申請設立、
    變更登記之資本額，應先經會計師查核簽證；其辦法，由中
    央主管機關定之」，並於91年3月6日訂定「公司申請登記資
    本額查核辦法」，於第2條規定「公司申請設立登記或合併
    、分割、增減實收資本額等變更登記，除依證券交易法第28
    條之2規定辦理庫藏股減資外，應檢送設立、合併、分割、
    增減實收資本額基準日經會計師查核簽證之資產負債表，…
    …」及於同辦法第8條第2項、第9條第2項分別規定「會計師
    對應行查核事項，應備具工作底稿，主管機關得隨時調閱之
    」、「會計師查核公司之資本額，如發現有虛偽情事者，應
    拒絕簽證」，另修正前公司法第412條第2項關於「主管機關
    對於前項之申請，應派員檢查，並得通知公司限期申復」，
    及修正前公司法第419條第2項關於「前項第4款、第5款所列
    事項，如有冒濫或虛偽者，主管機關應通知公司限期申復，
    經派員檢查後得裁減或責令補足」等規定，均於90年11月12
    日修正時，予以刪除；並將第9條第4項修正為「公司之設立
    或其他登記事項有偽造、變造文書，經裁判確定後，由檢察
    機關通知中央主管機關撤銷或廢止其登記」，依修正後規定
    觀之，除縮小第7條之範圍外，並將「公司申請設立、變更
    登記之資本額」事項，改由會計師負責查核簽證，及將應派
    員檢查等相關規定刪除。至於修正後公司法第388條雖仍規
    定「主管機關對於公司登記之申請，認為有違反本法或不合
    法定程式者，應令其改正，非俟改正合法後，不予登記」，
    然僅形式上審查其是否「違反本法」或「不合法定程式」而
    已，倘其申請形式上合法，即應准予登記，不再為實質之審
    查。且公司之設立或其他登記事項如涉及偽造、變造文書時
    ，須經裁判確定後，始撤銷或廢止其登記。則行為人於公司
    法修正後辦理公司登記事項，如有明知為不實之事項，而使
    公務員登載於職務上所掌之公文書，足以生損害於公眾或他
    人者，即有刑法第214條之適用（最高法院96年度第5次刑事
    庭會議參照）。次按資產負債表乃商業會計法第28條第1項
    第1款所列之財務報表，而商業負責人以虛列股本之不正當
    方法，使公司之資產負債表發生不正確之結果，應成立商業
    會計法第71條第5款之罪，且為刑法第216條、第215條行使
    業務上登載不實文書罪之特別規定，應優先適用（最高法院
    94年度臺上字第7121號判決意旨亦可參照）。依此判決意旨
    ，本件商業會計法第71條第5款，為刑法第215條業務上登載
    不實文書罪之特別規定，依特別法優於普通法之原則，自應
    優先適用，合先敘明。被告甲○○係里維公司負責人，屬商
    業會計法第4條規定之商業負責人。是核被告所為，係分別
    犯公司法第9條第1項公司負責人，公司應收之股款，股東並
    未實際繳納，而以申請文件表明收足之罪、商業會計法第71
    條第5款之利用不正當方法致使財務報表發生不實結果罪及
    刑法第214條之使公務員登載不實罪。又被告明知公司應收
    之股款，股東並未實際繳納，而以申請文件表明收足，使公
    務員登載於職務上所掌之公文書，足以生損害於公眾或他人
    ，所犯公司法第9條第1項、商業會計法第71條第5款及刑法
    第214條三罪，就行為人而言，僅有自然行為概念之一行為
    ，且係基於一個意思決定為之（即辦理公司設立），自應評
    價為一個犯罪行為。又上開三罪之犯罪構成要件並不相同，
    屬一行為觸犯數罪名之想像競合犯，應依刑法第55條之規定
    ，從較重之公司法第9條第1項處斷（最高法院96年度台上字
    第6356號判決、最高法院96年度第7次刑事庭會議決議意旨
    參照）。另原聲請簡易判決處刑書犯罪事實欄第九行「委託
    書」三字，係屬贅載，已經檢察官當庭更正，併此敘明。
四、本院審酌被告明知公司資本不得虛列，竟填製不實結果之資
    產負債表向主管機關申請公司設立登記，造成主管機關對公
    司管理之困難，並破壞交易安全，惟可惟念被告犯後坦承犯
    行，已有悔意及犯罪動機、目的、生活狀況、智識程度、素
    行等一切情狀，量處如主文所示之刑，並依刑法第41條第1
    項前段規定，諭知易科罰金之折算標準。又修正前刑法第41
    條規定：「犯最重本刑為五年以下有期徒刑以下之刑之罪，
    而受六個月以下有期徒刑或拘役之宣告，因身體、教育、職
    業、家庭之關係或其他正當事由，執行顯有困難者，得以一
    元以上三元以下折算一日，易科罰金。但確因不執行所宣告
    之刑，難收矯正之效，或難以維持法秩序者，不在此限。併
    合處罰之數罪，均有前項情形，其應執行之刑逾六月者，亦
    同。」並依罰金罰鍰提高標準條例第2條規定（業於95年7月
    1日起因刪除而不再適用），就易科罰金折算1日之數額提高
    為100倍（即銀元100元以上300元以下，經折算為新台幣則
    為新台幣300元以上900元以下）；修正後刑法第41條規定：
    「犯最重本刑為五年以下有期徒刑以下之刑之罪，而受六個
    月以下有期徒刑或拘役之宣告者，得以新臺幣一千元、二千
    元或三千元折算一日，易科罰金。但確因不執行所宣告之刑
    ，難收矯正之效，或難以維持法秩序者，不在此限。前項規
    定於數罪併罰，其應執行之刑未逾六月者，亦適用之。」而
    罰金罰鍰提高標準條例第2條有關易科罰金折算1日之數額提
    高倍數規定，即不再適用；比較修正前後之易科罰金折算標
    準，以修正前刑法第41條之規定較有利於被告，是本件如主
    文所示之宣告刑，自應適用修正前刑法第41條第1項前段規
    定，諭知易科罰金之折算標準。另被告前開犯行，犯罪時間
    均係在96年4月24日以前，合於中華民國九十六年罪犯減刑
    條例第2條第1項第3款之規定，其宣告刑應依法減其刑期二
    分之一。
據上論斷，應依刑事訴訟法第449條第1項、第3項、第454條第2
項，公司法第9條第1項，95年5月24日修正公布前商業會計法第
71 條第1項第5款，刑法第11條前段、第214條、第55條、第41條
第1項前段，刑法施行法第1條之1，廢止前罰金罰鍰提高標準條
例第2條，現行法規所定貨幣單位折算新台幣條例第2條，中華民
國96年罪犯減刑條例第2條第1項第3款、第7條、第9條，判決如
主文。
中    華    民    國    98    年    10    月    13    日
                  刑事第十六庭  法  官  羅月君
上正本證明與原本無異。
如不服本判決應於收受送達後10日內向本院提出上訴書狀，並應
敘述具體理由；其未敘述上訴理由者，應於上訴期間屆滿後20日
內向本院補提理由書（均須按他造當事人之人數附繕本）「切勿
逕送上級法院」。
                                 書記官  鄭淑丰
中    華    民    國    98    年    10    月    13    日


司法院資訊處製作；財團法人民間司法改革基金會備份。
